最高法院刑事判決　　　　　　九十四年度台上字第五二七二號
　　上　 訴　 人　台灣高等法院台中分院檢察署檢察官
　　上訴人即被告　乙○○
　　　　　　　　　甲○○
上列上訴人等因被告等偽造文書案件，不服台灣高等法院台中分
院中華民國九十一年十二月十一日第二審更審判決（九十一年度
重上更(一)字第一一三號，起訴案號：台灣台中地方法院檢察署八
十六年度偵字第一九三八一、一九三九一號），提起上訴，本院
判決如下：
    主  文
原判決撤銷，發回台灣高等法院台中分院。
    理  由
本件原判決認定：上訴人即被告（下稱被告）乙○○、甲○○二
人為夫妻，因經營自行車生意週轉所需，於民國八十五年六月五
日（諒係自八十五年六月五日起之誤）在台中縣大里市○○路一
六二號，分別招募如原判決附表（下稱附表）所示之互助會，由
乙○○擔任會首，採取外標制（各會起迄時間、會員姓名、金額
、開標時間及停標日期均如附表所示），由被告等共同負責通知
會員開標、收取標金及交付得標會款情事。詎被告等竟因週轉困
難，遂共同基於意圖不法所有之概括犯意聯絡，就附表編號一所
示之互助會，分別於八十五年十月五日（第四會）、八十六年四
月五日（第十會）、八十六年六月五日（第十二會），未經互助
會會員劉淑真、賴榮德、施金華之同意，冒用該三人之姓名填具
利息新台幣（下同）三千二百元、三千四百元、三千五百元於標
單上，於開標時提出行使；再於八十五年十二月、八十六年三月
，假冒未實際入會之孫義欽、江特聰名義，以三千一百元、三千
二百元標取會款，使附表編號一所示卓文華等活會會員陷於錯誤
而連續交付各該期之會款，足以生損害於附表編號一所示劉淑真
、賴榮德、施金華、卓文華等活會會員及江特聰、孫義欽。被告
等復承前揭意圖為自己不法所有之概括犯意，明知自己當時財務
狀況不佳，已無支付能力，仍分別於八十六年五月二十日、八十
六年八月十日，在上址招募如附表編號二、三所示之互助會，由
乙○○擔任會首，採取外標制。仍由被告等負責通知會員開標、
收取標金及交付得標會款情事，使附表編號二所示張明勳及編號
三廖瑞來等活會會員陷於錯誤而繳交會款。至八十六年九月間，
即無故停標該三組互助會，卓文華等人始知受騙。被告等共計詐
得第一會之卓文華、盧茂南、賴明輝、傅增松、陳堯堂、張明勳
、蘇文輝、程聰煌、盧阿妙、施金華、陳吉隆、賴榮德及劉淑真
各三十萬元；第二會之張明勳、洪素珍、程聰煌及歐盛坤各八萬
元；第三會之廖瑞來、江建隆各二萬元等情。因而撤銷第一審判
決，依牽連犯從一重改判論處上訴人等共同連續行使偽造私文書
，足以生損害於他人罪刑，固非無見。
惟查：(一)、有罪之判決書，應記載事實；並應於理由內記載認定
犯罪事實所憑之證據及其認定之理由，刑事訴訟法第三百零八條
、第三百十條第一款定有明文。原判決事實記載，被告等計假冒
劉淑真、賴榮德、施金華、江特聰、孫義欽之名義，共冒標五會
，主文並諭知在標單上偽造劉淑真、賴榮德、施金華、江特聰、
孫義欽之署押各一枚均沒收。惟其事實欄僅認定，被告等偽造劉
淑真、賴榮德、施金華等三人之標單；至於被告等假冒江特聰、
孫義欽名義標取會款時，有無偽造江特聰、孫義欽之標單？事實
欄並未明白認定，詳細記載（見原判決第二頁第十二行至第十四
行），已不足為適用法律之依據。又原判決事實既已認定，被告
等共冒標五會；但其理由欄卻謂，被告等「連續三次冒標及詐取
互助會會款之事實，具有犯意之聯絡及行為之分擔」（見原判決
第七頁第二行至第三行）。則被告等究竟係冒標五會或三會？其
事實之認定，與理由之說明，亦不相適合。(二)、證據雖已調查而
其內容尚未明瞭者，即與未經調查無異，如遽行判決，仍屬應於
審判期日調查之證據而未予調查。原判決事實雖認定，被告等未
經會員劉淑真、賴榮德、施金華之同意，冒用該三人之姓名填具
標單，於開標時提出行使，標取會款；另又假冒未實際入會之孫
義欽、江特聰名義標取會款，成立連續行使偽造私文書、詐欺罪
。惟甲○○始終否認參與標會之事，並辯稱僅於乙○○不在家時
，代為收轉會款而已；乙○○亦稱，甲○○未參與標會之事。本
院前次發回意旨已經指明，甲○○如何與乙○○共同偽造私文書
，以詐標會款？應敘明其理由（見原審更(一)卷第四頁背面第十二
行至第十四行）。原判決雖記載：「被害人陳堯堂、程聰煌等人
於本院（指第二審）前審審理時均指述被告甲○○曾打電話通知
開標、告知得標人為何人及利息若干、收取會款及開標時在場等
情，故被告甲○○對於本件三組互助會招集及冒名標會之情形應
知悉甚詳。是被告甲○○對於被告乙○○連續三次冒標情事，自
難諉為毫不知情。再參以被告甲○○與乙○○共同於事後簽發本
票予被害人卓文華等人，有本票影本十紙附卷足佐」等語，認為
甲○○對於偽造標單、冒標會款，有犯意聯絡及行為之分擔（見
原判決第六頁第十六行至第七頁第三行）。然查，依原判決認定
之事實，本件涉及偽造標單、冒標者僅附表編號一之互助會（即
第一會）而已，而依原判決附表編號所載之會員姓名，並無「程
聰煌」其人（見原判決第十二頁、第十三頁）；如果無訛，則「
程聰煌」如何能「指述被告甲○○曾打電話通知開標、告知得標
人為何人及利息若干、收取會款及開標時在場等情」？已屬不明
。又依原審更審前之卷宗（即上訴卷）記載，「陳堯堂」計到庭
三次，第一次於八十八年九月二十九日到庭證述：「乙○○並無
還款誠意，其倒閉之原因，我並不清楚，欠款金額不只二八○萬
元，至少有四、五百萬元，甲○○和乙○○有一同向被害人借錢
」（見原審卷第六十頁背面）；第二次於八十八年十月十九日到
庭證述：「乙○○應允每月每人清償三千元，但後來並未履行，
……被告（指乙○○）所言不實在，被告自第一會即冒標，迄被
訴才出面處理」（見原審上訴卷第六十六頁背面）；第三次於八
十九年一月十八日到庭證述：「被告是冒標」（見原審上訴卷第
九十九頁背面）；並無所謂「甲○○曾打電話通知開標、告知得
標人為何人及利息若干、收取會款及開標時在場」之指述。究竟
實情如何？原審未予究明，即逕謂：「被害人陳堯堂、程聰煌等
人於本院（指第二審）前審審理時均指述被告甲○○曾打電話通
知開標、告知得標人為何人及利息若干、收取會款及開標時在場
等情，故被告甲○○對於本件三組互助會招集及冒名標會之情形
應知悉甚詳」云云，自嫌速斷。又乙○○與各該債權人在調解委
員會調解時，甲○○雖亦應要求在本票上簽名（見第一審卷第二
宗第八十九頁背面、第九十頁）。但於此情形，能否逕以「甲○
○與乙○○共同於『事後』簽發本票予被害人卓文華等人」，即
認甲○○就偽造標單、冒標，有犯意聯絡及行為之分擔？亦有研
求餘地。而上開待證事項，與甲○○之利益有重大關係，原審未
查明真相，即遽行判決，亦有未合。(三)、有罪之判決書，其認定
之事實及所載之理由必須互相適合，否則即屬理由矛盾，其判決
當然為違背法令。原判決事實已明白認定，被告等共招募三組互
助會，第一會以偽造標單、冒標之方式，向各活會會員詐取會款
；第二會、第三會則於收取會款（指會首款）後，即宣告倒閉。
第一會向卓文華、盧茂南、賴明輝、傅增松、陳堯堂、張明勳、
蘇文輝、「程聰煌」、盧阿妙、施金華、陳吉隆、賴榮德及劉淑
真各詐得三十萬元；第二會向張明勳、「洪素珍、程聰煌」及歐
盛坤各詐得八萬元；第三會向廖瑞來、「江建隆」各詐得二萬元
。但於論罪時，僅說明被告等於第一會，以偽造標單、冒標之方
式，向各活會會員詐取會款，係犯行使偽造私文書罪及詐欺罪（
見原判決第七頁第十二行至第八頁第五行）。至於第二會、第三
會部分，是否成立犯罪？應論以何罪？則未予論斷，本院前次發
回意旨亦已指摘及此（見原審更(一)卷第四頁背面第十四行至第五
頁第一行），乃更審判決仍未予論述，其違誤之情形仍然存在。
又原判決既認定，被告等計向第一會之「程聰煌」……等共十三
人，各詐得三十萬元；向第二會之「洪素珍、程聰煌」……等共
四人，各詐得八萬元；向第三會之「江建隆」……等二人，各詐
得二萬元。但依其附表記載，編號一（即第一會）之會員並無「
程聰煌」其人；編號二（即第二會）之會員亦無「洪素珍、程聰
煌」其人；編號三（即第三會）之會員則無「江建隆」其人（見
原判決第十二頁至第十三頁）。其前後之記載，亦不相適合。(四)
、證據之取捨及其證明力之判斷，固屬事實審法院得依職權裁量
之事項，然其所為論斷，仍應受經驗法則、論理法則之拘束。原
判決於判斷乙○○有詐欺之犯意時，先係謂：「乙○○雖辯稱，
林玉田於八十六年一、二月間積欠其六十四萬四千元之會款、黃
正朋於八十六年七月間積欠其九萬元之債務，縱屬實情，惟更堪
認乙○○於招募前開二組（指第二會、第三會）互助會之初，明
知自己財務狀況不佳，已無支付能力之事實，竟仍招集互助會，
顯見其於招集該二互助會之初，應有不法所有之犯意甚明」等語
，採為有罪之認定（見原判決第六頁，理由二之(四)）。但於說明
被訴向盧茂南、林則鳴、陳茂己、賴明輝、吳美靜、謝正鋒詐取
借款，不成立犯罪時，卻另稱：「證人林玉田及黃正朋到庭證稱
：渠二人確分別於八十六年間積欠被告乙○○六十餘萬元及九萬
餘元，可知乙○○就本件借款無法按期償還事出有因，即難認其
係蓄意詐騙」云云，採為無罪之認定（見原判決第十頁，理由三
(二)之(3)）。惟依卷內資料，本件招募第二會之時間為八十六年五
月二十日、招募第三會之時間為八十六年八月十日（見原判決第
二頁末二行）；而向盧茂南等人借款之時間，則在八十六年七至
九月間（見偵字第一九三八一號卷第二十三頁，原判決第九頁第
十行），與招募第二會、第三會之時段，相重疊。但同一證據（
林玉田於八十六年一、二月間積欠乙○○六十四萬四千元、黃正
朋於八十六年七月間積欠乙○○九萬元），於有罪部分、無罪部
分，卻分別為完全相反之判斷，其證據之取捨，亦自相矛盾。以
上或為上訴意旨指摘所及，或為本院得依職權調查之事項，應認
原判決仍有撤銷發回更審之原因。原判決說明不另為無罪諭知部
分，基於審判不可分原則，併予發回。
據上論結，應依刑事訴訟法第三百九十七條、第四百零一條，判
決如主文。
中　　華　　民　　國　九十四　年　　九　　月　二十二　日
                      最高法院刑事第十二庭
                          審判長法官  謝　俊　雄
                                法官  陳　世　雄
                                法官  蘇　振　堂
                                法官  吳　信　銘
                                法官  徐　文　亮
      本件正本證明與原本無異
                                      書  記  官
中　　華　　民　　國　九十四　年　　九　　月　二十六　日
                                                      Ｋ
